【裁判字號】    98,訴,732
【裁判日期】    981104
【裁判案由】    返還價金
【裁判全文】
臺灣臺北地方法院民事判決               98年度訴字第732號
原      告  乙○○
訴訟代理人  謝碧鳳律師
複代理人    曹麗文律師
被      告  丁○○
上列當事人間請返還價金事件，本院於民國98年10月19日言詞辯
論終結，判決如下：
    主  文
被告應給付原告新臺幣陸拾捌萬伍仟佰貳拾玖元，及自民國九
十七年十一月二十五日起至清償日止按年息百分之五計算之利息
。
原告其餘之訴駁回。
訴訟費用由被告負擔二分之一，餘由原告負擔。
本判決第一項如原告以新臺幣貳拾貳萬元供擔保後，得假執行；
如被告以新臺幣陸拾捌萬伍仟佰貳拾玖元供擔保後，得免假執
行。
原告其餘假執行之聲請駁回。
    事實及理由
壹、程序方面：
    按「當事人得以合意定第一審管轄法院。但以關於由一定法
    律關係而生之訴訟為限。前項合意，應以文書證之」，民事
    訴訟法第24條定有明文。經查，依兩造簽訂之不動產買賣合
    約書（下稱系爭合約書）第13條及代辦履約保證委任契約第
    9 條約定，雙方合意以臺灣臺北地方法院為第一審管轄法院
    ，是依上揭法條規定，本院自應有管轄權，合先敘明。
貳、實體方面：
一、原告起訴主張：
    (一)原告於民國97年7 月27日經訴外人信義房屋萬華店業務員
      陳俐俐之仲介，向被告購買門牌號碼臺北市○○區○○路
      618 巷48號2 樓房屋及坐落基地（下稱系爭房屋），約定
      總價新臺幣（下同）530 萬元，原告並已給付140 萬元。
      陳俐俐於系爭房屋之買賣及簽約過程中，僅口頭強調系爭
      房屋頂樓加蓋之違建部分係於85年前所建，無被拆除之疑
      慮，被告並在標的物現況說明書中「是否收到過違章建築
      查報（拆除）通知書？」之欄位填載「已自行拆除」，嗣
      經原告查閱相關資料始知該違建僅係暫免查報，仍有被拆
      除之虞，乃與原告長久自住之計畫有違，遂於97年8 月17
      日向被告及信義房屋為不履約之意思表示，兩造經於信義
      房屋總公司協商及臺北市萬華區調解委員會調解均不成。
      詎被告竟於97年8 月21日先以台北莒光郵局第371 號存證
      信函催告原告履約未果，再以97年8 月28日台北74支局第
      54號存證信函為解除契約之意思表示，並沒收原告已付之
      140 萬元價金充作違約金，惟依一般成屋買賣實務經驗，
      系爭房屋之成交價為530 萬元，第一次付款金額應為買賣
      總價金之10％，被告在原告違約之情形下得全部沒收之金
      額應為53萬元，遑論原告第一次付款140 萬元高達買賣總
      價金26％，若經沒收，該違約金價額顯逾行政院消費者保
      護委員會頒行之成屋買賣契約書範本所定總價款15％之違
      約金上限。經原告考量應以未付價款390 萬元之千分之一
      ，即每日3900元，按原告收受催告履約函後被告解約之日
      為計算，違約日數為3 日，該違約金為1 萬1700元，及衡
      量被告業已支付信義房屋仲介費21萬2000元，乃請求依民
      法第252 條規定酌減違約金為30萬元，並依民法第179 條
      規定請求被告返還超額沒收之價金110 萬元。
    (二)又兩造就系爭房屋之成交價為530 萬元，惟依系爭合約書
      第15條之約定，當時業已合意將房屋內所有傢俱折價30萬
      元，全部賣予原告。故嗣後被告第二次委託將系爭房屋出
      售予訴外人江麗敏之成交價雖為455 萬元，然被告所附贈
      之設備僅有天然瓦斯、流理台、冷氣機3 具，按摩浴缸等
      ，並未包括全部傢俱，是系爭房屋二次買賣價差應為45萬
      元，非如被告所稱之75萬元。至於被告主張利息損失25萬
      5001元部分，並未提出相關證據。
    (三)為此，爰依不當得利之法律關係，並依民法第252 條、第
      179 條規定，訴請返還超額沒收之價金等情。並聲明：
      1.被告應給付原告110 萬元，及自起訴狀繕本送達翌日起
        至清償日止，按年息5 ％計算之利息。
      2.願供擔保，以代釋明，請准宣告假執行。
二、被告則以：原告於97年7 月27日向其購買系爭房屋，被告業
    依系爭合約書第1 條第1 項、第8 條第4 項及第16條第5 項
    、第7 項約定，讓原告知悉系爭房屋之範圍、權利移轉之限
    制及被拆除風險等情狀，而系爭房屋於95年及96年接獲違建
    查報，並自行拆除等情，被告皆據實以告，並無任何隱瞞，
    且原告亦在系爭合約第16條第9 項約定下方簽名確認。又原
    告既係基於長久自住而購買系爭房屋，則於締約時理應更加
    謹慎，如在簽約前知悉上情而心生疑慮，本應多方求證確認
    後始與被告簽約，不得事後藉詞悔約，況依臺北市政府違建
    查報作業原則規定，83年12月31日以前之既存違建，在原規
    模之修繕行為，只拍照列管，暫免查報拆除，故除對系爭房
    屋既存違建為新建、增建、改建或加層、加高、擴大建築面
    積、增加樓地板面積等情，始有發生被拆除情形，則原告持
    簽約時已存在並已知悉之瑕疵，事後以系爭房屋既存違建仍
    有被拆除之不確定疑慮為由，逕而主張被告違約，並無理由
    。茲既本件係因原告違約拒絕履約繳付價款，且原告為一滿
    20歲之成年人，具有完全之行為能力，系爭買賣之付款方式
    及金額亦均經原告同意，則被告先以台北莒光郵局371 號存
    證信函通知原告限期履約未果，復依系爭合約第9 條第2 項
    約定，被告自得為解約及沒收原告繳付140 萬元為違約金，
    並以台北74支局第54號存證信函為上開意思表示。再者，被
    告因原告上開違約情事，除造成其損失仲介費21萬2000元外
    ；也致其無法預期於97年9 月5 日收足原告給付530 萬元，
    用以清償450 萬元債務，被告額外支付上開債務自97年9 月
    5 日至同年11月30日再次轉售系爭房屋之日止，月息2 ％之
    利息損失，共計25萬5001元；及被告嗣將系爭房屋以455 萬
    元轉售訴外人江麗敏，亦致被告另受有75萬元價差損失，被
    告損失總計為121 萬7001元，故被告依約將該140 萬元之價
    金充作違約金，並無過高情事等語，資為抗辯。並聲明：原
    告之訴及假執行之聲請均駁回；如受不利之判決，願供擔保
    請准宣告免為假執行。
三、兩造不爭執之事實：
    (一)兩造於97年7 月27日簽訂系爭合約書，原告以530 萬元向
      被告購買系爭房屋，並已繳付140 萬元予被告，此有系爭
      合約在卷可參（見本院卷第5 頁至第23頁）。
    (二)被告出售系爭房屋支付21萬2000元仲介費，此有安信建築
      經理股份有限公司專戶資金交易及利息結算明細表在卷可
      參（見本院卷第75頁）。
    (三)被告以台北莒光郵局371 號存證信函限期原告履約未果，
      再以97年8月 28日台北74支局第54號存證信函為解除及沒
      收140 萬元為違約金之意思表示（見本院卷第24頁至第27
      頁）。
    (四)被告於97年10月29日將系爭房屋以455 萬元轉售予江麗敏
      ，此有合約書存卷可參（見本院卷第53頁至第72頁）。
四、本件兩造爭執之要點：
    (一)被告依系爭合約第9 條第2 項約定為解除系爭合約，是否
      合法？
    (二)原告主張系爭合約第9 條第2 項之違約金約款，是否過高
      ？又被告抗辯本件因原告違約致其受有121 萬7001元損失
      ，是否可採？
五、得心證之理由：
    (一)被告依系爭合約第9 條第2 項約定為解除系爭合約，是否
      合法？
      1.按「當事人主張有利於己之事實者，就其事實有舉證之
        責任」民事訴訟法第277條定有明文。所謂舉證係指就
        爭訟事實提出足供法院對其所主張者為有利認定之證據
        而言，若所舉證據，不能對其爭訟事實為相當之證明，
        自無從認定其主張為真正。又主張法律關係存在之當事
        人，就該法律關係發生所須具備之特別要件，應負舉證
        之責任，原告就其主張之事實，不舉證證明者，被告無
        須就其抗辯之事實，負舉證之責任，此為舉證分擔之原
        則。原告主張「在簽約過程中，信義房屋之仲介即證人
        甲○○強調系爭房屋的頂樓加蓋違建部分皆為85年間所
        建，但與臺北市政府當前取締違建措施之規定不符，與
        原告購屋長久自住的計劃有違，故於97年8月17日對被
        告及信義房屋為解除契約之意思表示」（本院卷113頁
        背面），依前開舉證責任分配原則，原告自應對其有解
        除權之事實負舉證責任。而被告抗辯「依系爭買賣契約
        第1條第1項、第8條第4項、第16條第5項已明白告知原
        告系爭房屋陽台外移及頂樓加蓋之增建物為違建，然原
        告仍不依約履行，被告故於97年8月21日請求原告於收
        受催告後三日內依約履行，然原告置之不理，故於97年
        8月28日發函解除系爭買賣契約」（本院卷136、137頁
        ），原告不否認收受被告存證信函催告後仍未履行契約
        之事實，仍堅稱以前開理由解除契約有理，足見如原告
        無法證明其97年8月17日之解約為合法，則被告以原告
        未履約為由解除契約，即屬有據。從而，此爭點應審酌
        之重點在於：被告及證人甲○○有無告知原告系爭房屋
        違建之事實？
      2.證人吳沛琪（原名甲○○）具結後證稱：「（本件交易
        你是買方仲介或賣方？）買方仲介。（原告是到信義房
        屋找你們的還是透過朋友找你介紹認識的？）他們打電
        話來信義房屋，我就當他的仲介。（當時他們買屋的需
        求為何？）是打電話來問武成街的一間小透天，但是因
        為那間總價比較高，所以我就轉介紹到這間總價比較低
        的這間。（你有帶他們去看屋？）有。原告前後看三次
        ，他與媽媽來二次，有一次姐姐有來。（當時他們看這
        個房子的時候，屋主出價是多少錢？）598萬。（屋主
        委託的時候，有告知有無違建的地方？）有。一個是樓
        梯間，第二次來看的時候，就是擔心違建的問題，我們
        就請屋主在現場等，有提到頂樓加蓋。（當時有提到違
        建的範圍是在哪？）有。樓上的違建及樓梯間的違建，
        屋主也有提到說樓梯間的違建被報拆過，樓上的沒有提
        ，樓上只有告知違建。（當時原告的表示是如何？）那
        天來的只有原告與媽媽，他們當時只是擔心，我們仲介
        講他們也不放心，所以當天請屋主在場。（當時原告有
        無表示購買系爭房屋是投資還是自住？）自住。（第二
        次到現場時，屋主有在場說明違建的情形，他們第三次
        再去看現場時，有無再詢問違建的情形？）姐姐來的時
        候也有問，但是我已經忘記姐姐是第幾次來了，但是確
        定姐姐有問。（在原告第三次看屋後，經過多久答應繳
        第一期款140萬？）我不確定，要看手上的資料。斡旋
        金是在97年7月26日簽的。簽正式約是在97年7月27日。
        斡旋金是在7月26日給的，7月26日應該是看第三次房子
        。（當時簽約時，有無說明如果違約這140萬元的第一
        期款將全部被沒收？）這部分是由代書會說明。（成交
        價最後是多少錢？）530萬元。（屋內的家具有無折價
        計算？）當時因為價位不到屋主的價位，如果價位到的
        話可以把家具留下來給買方。後來有留，因為他們有加
        價，多少錢我忘了。但是沒有特別把家具的價錢拉出來
        談。（原告主張兩造成交價為530萬元，當時將屋內的
        家具折價30萬元賣給原告，也就是房價500萬，家具30
        萬有這回事？）沒有。（所謂的「家具」是不是就是買
        賣契約第15條所約定包括天然瓦斯、流理台、冷氣機3
        具、電視2台等等物品，提示？）本件沒有交屋，但當
        時有這樣的約定。（沒有約定這些家具折價多少錢？）
        沒有。只有針對房價。（有無告知違約罰是如何計算的
        ？）也是代書說明的。（為什麼簽約了以後原告不履行
        合約？）因為他說怕頂樓被報拆。（在簽訂契約以前，
        被告有無表示說頂樓的部分有無被報拆過？）三樓的房
        子整層都是違建，有一個地方是露台，露台上有採光罩
        有被報拆過，還有一樓的樓梯間有被報拆過。我們有請
        屋主在現場說明房子。原告知道整個三樓都是違建。我
        有跟原告說84年以前的違建是緩拆不是不拆這個是機率
        問題。（原告在現場看屋的3次，賣方仲介有來？）沒
        有，最後去簽約中心簽約的時候才來。（當時有無建議
        剩下的款項，原告要如何貸款或付現？）當時原告表示
        要貸200多萬元貸款不多，剩下的請他匯款到履約保證
        金專戶。我只知道簽約很快以後原告就表示不願意履約
        。因為他擔心整個三樓都會被拆。（合約的第6頁記載
        ，「本物件陽台外移及頂樓加蓋之增建物，為未經合法
        建管程序建築之使用範圍，係屬違建」，這是否指整個
        3樓的建築？）是指整個標的物，會有這樣的狀況，是
        指3樓的建築物。（依合約第5 頁約定賣方在交屋前已
        收到相關單位之查報、拆除通知，而未告知者，賣方除
        需按上述鑑價原則減少價金外，亦需負擔鑑價費用及損
        害賠償之責，被告所告知的查報及拆除通知，是否指有
        採光罩與樓梯間的部分？）原告的合約裡面沒有。代書
        的完整版上有我們查詢的違建查報，當時有提示給原告
        看。（是否為95年9月19日查報採光罩的部分及二樓前
        的部分？）是這兩張。這是網路上建管資料。（如本院
        卷第43、44頁，被告提出之明細表與43、44頁同，影印
        附卷）（在你整個仲介過程當中，原告與母親有無對於
        屋況、價格或其他之意見？）有，在擔心是否會被拆，
        而且覺得樓層有點高。（買方的仲介費用有無付？）有
        收了百分之七，仲介費37,100元已經付了。（後來被告
        在委託你們出售，你有無經手？）我沒有經手，都是鄭
        先生經手。（貸款只要200多萬，貸款不多，所以前面
        的付款是如何約定？）付款分四個部分，分別是簽約、
        用印、完稅、交屋。簽約用印通常是一起付，如果交屋
        之後剩下的尾款，代書會確認買方要如何付以及何時支
        付，都是在合約書上記載。（本件的付款情形？）簽約
        、用印一起付。契約上有寫。（140萬是否是公司的建
        議？）我們會看客戶是否方便，簽約時其實只要一成款
        就夠了。（賣價530萬，沒有特別把家具的價錢拉出來
        ，與買方談時，有沒有提到說家具值多少錢？）屋主有
        提到購買家具花了不少錢。我們只有跟他講說屋主可以
        把他花了不少錢的家具留給他。當時周先生在斡旋的時
        候是出520萬。（提出斡旋金之簽約紀錄，影印後附卷
        ）（你們是不是只是用一種說話的方式，讓他考慮房價
        其實有包含家具的價錢，但是並沒有跟屋主真的提到說
        這個家具值多少錢？）當時只是請求原告將價格拉上來
        ，我們請屋主把家具留給他。是在簽約中心時買賣雙方
        是分開的，我與原告談，證人戊○○是與被告談，我當
        時有跟他談，希望他能夠把價格拉高，而且有把家具的
        細目寫出來。（提示本院卷第41、42頁，當時簽訂買賣
        契約之前有無提示都發局的這張函？）沒有。是原告決
        定不買時，我們請被告提出的」等語（見本院卷127-13
        0頁）。由證人吳沛琪之證詞可知：
        (1)系爭房屋建有二處違建曾遭報拆，一者是系爭二樓頂
          前段之採光罩部分，另者為系爭房屋二樓前（即證人
          指之樓梯間）搭蓋之違建，此與網路查得臺北市建管
          處違建查報專區所列96年3月8日、96年6月8日被告曾
          自行拆除該處違建相符，有該處違建查報案件明細表
          在卷可證（本院卷43、44頁）。而該部分違建曾遭報
          拆之事實，證人吳沛琪業已在買賣契約簽訂前及簽約
          時告知原告。關於簽約時業已告知原告乙節，此觀系
          爭買賣契約第16條其他約定事項第7項「本物件經上
          網查詢台北市政府工務局網站本標的曾被列為違建查
          報案件」自明，難認原告對該情不知。
        (2)關於系爭房屋頂樓違建部分，證人吳沛琪亦曾告知原
          告，且卷內僅有前開採光罩及二樓前遭報拆之事實，
          尚無頂樓違件遭報拆之情，卷內亦無證據證明該頂樓
          違建究否於83年12月31日後所建，依據臺北市政府當
          前取締違建措施第2點違建查報原則第4項「... (一)民
          國83年12月31日以前之既存違建，如無妨害公共安全
          、公共交通、公共衛生、都市景觀及都市計劃等，拍
          照列管，暫免查報。(二)前款既存違建，在原規模之修
          繕行為（含修建），拍照列管，暫免查報拆除。但若
          有新建、增建、改建等情事，或加層、加高、擴大建
          築面積、增加樓地板面積者，則應以新違建查報拆除
          ... 」（本院卷39頁），從而，證人吳沛琪告以原告
          「我有跟原告說84年以前的違建是緩拆不是不拆這個
          是機率問題」，尚與前開規定符合，原告主張證人吳
          沛琪之言詞與前開規定不符云云，尚非可取。再觀系
          爭買賣契約第1條明白揭示「本買賣標的物包括現有
          已增建（含外推）之違章建築物，區域在：頂樓，買
          方已確實知悉並同意該權利移轉的限制及其存在被拆
          除的風險；倘若發生爭議時，買、賣雙方同意依照本
          約第8條第4項辦理」，系爭買賣契約第8條第4項約定
          「違章建築部分：在簽約後至交屋前被通知須拆除（
          或被拆除）者，買、賣雙方同意得按估價師事務所就
          拆除部分辦理鑑價，減少買賣價金；若在交屋後被通
          知須拆除（或被拆除）時，則由買方自行負擔風險。
          但是賣方在交屋前已收到相關單位之查報、拆除通知
          而未告知者，賣方除需按上述鑑價原則減少價金外，
          亦需負擔鑑價費用及損害賠償之責」，而前開頂樓違
          建部分既從未有被查報拆除之通知或曾被拆除之事實
          ，且系爭買賣契約第16條其他約定事項第4項復再明
          白告知「本物件陽台外移及頂樓加蓋之增建物為未經
          合法建管程序建築之使用範圍，係屬違建；若加蓋建
          物有房屋稅籍，且房屋納稅義務人為本案出賣人，則
          賣方過戶時須辦理房屋稅籍更明予買方」，足見被告
          自無違約之行為。至於採光照及樓梯間部分既已拆除
          ，尚非系爭買賣契約之標的，兩造已於買賣契約第16
          條其他約定事項說明之，自無系爭買賣契約第8條第4
          項之適用，併予敘明。
      3.雖原告再聲請傳喚其母親即證人丙○○○、賣方仲介即
        證人戊○○為證。惟查，證人丙○○○證稱：「（你陪
        你兒子去看了幾次房屋？）二到三次。（看房屋時有無
        見過被告？）有2次。（被告有無告訴你們說系爭房屋
        有哪些是違建的地方？）整個3樓都是違建。樓梯間有
        無違建忘記了。三樓的露台與採光罩好像有，但記不太
        清楚了。（當時你聽說有違建是否會擔心？）會。（關
        於違建被告如何表示？）他說有被拆過，好像是3樓的
        上面，至於是哪記不清楚了。（當時有無談到屋內的家
        具會值多少錢？在何時談到的？）在屋主家裡講的。家
        具全部包括，差不多30萬左右。（當時知道30萬是包括
        幾台冷氣機？）3台。（在被告的家裡有把這些家具的
        明細寫出來？）沒有寫，就大概。（被告對其證詞稱：
        並沒有在我家時提到家具30萬的事；證人吳沛淇對其證
        詞稱：並沒有在被告家裡提到30萬的事）」等語（見本
        院卷130頁背面、131頁正面），可見證人丙○○○亦證
        稱證人吳沛琪有告以頂樓均為違建之事，至於採光罩等
        部分，證人已不復記憶，尚難以其證詞認為證人吳沛琪
        之證言有何虛偽之處。至於證人戊○○具結後證稱：「
        （你在本件是否賣方仲介？）對。是被告自己打電話來
        的。（他在填寫專任委託書時，有無告知系爭房屋有違
        建其範圍如何？）原則上都有講，二樓平台外面的鐵窗
        曾經被拆過。（他有無講整個3樓都是違建？）頂樓加
        蓋也是違建。（他有無提到頂樓加蓋的部分是不是有一
        部分曾經被報拆過，還是全部被報拆過？）只提到違建
        。（他有無提到頂樓的樓梯間及頂樓的露台採光罩曾經
        被報拆過？）是一樓的樓梯間。（頂樓露台採光罩有無
        被拆過？）沒有採光罩，是2樓的採光罩被拆。（在簽
        訂買賣契約之前被告有無提示台北市都發局函給你看過
        ，提示本院卷第41、42頁）？簽約前沒有，後來有拿給
        我看，因為那時買方解約時有提到。我們在做不動產現
        況調查時，都會去調查有無報拆的紀錄，我們有查到被
        拆的紀錄。（是否就如本院卷第43、44頁之紀錄？）對
        。當時有放在不動產說明書上，也有跟買方說明及解釋
        。（你見到買方是在何時？）在簽約中心。（當時買方
        有無表示說家具要以多少錢來折讓？）我們沒有跟他提
        到多少錢，當時我們只跟他說價錢是否能增加，我們請
        屋主把家具留下來。（本件託售的價錢是多少？）委託
        我們對外廣告價是598萬元，對內530幾萬元。關於違章
        及報拆原告都知道，簽約時還有提醒他」等語（見本院
        卷131、132頁），證人戊○○為賣方仲介，在兩造簽約
        之前未曾見過原告，故被告及證人吳沛琪在簽約前有無
        告知違建及報拆之事無從證言，但於信義房屋簽約中心
        簽約時，證人明白證稱曾將放在不動產說明書上跟原告
        解釋，足見原告所言非足採信。
      4.綜上，原告對系爭房屋採光罩及樓梯間部分曾經遭報拆
        ，且由被告自行拆除之事實，以及系爭房屋頂樓加蓋屬
        違建之事實均知之甚詳，被告尚無何隱瞞不告知之違約
        情事，故原告97年8月17日以前開理由解除系爭買賣契
        約並不合法。而原告因未履行契約，經被告97年8月21
        日以存證信函請求原告於收受催告後三日內依約履行（
        本院卷173、174頁），原告於當日收受該存證信函（本
        院卷179頁），然原告仍未履行，故原告於97年8月24日
        陷於給付遲延，被告於97年8月28日發函解除系爭買賣
        契約，自屬合法。
    (二)原告主張系爭合約第9 條第2 項之違約金約款，是否過高
      ？又被告抗辯本件因原告違約致其受有121 萬7001元損失
      ，是否可採？
      1.按「當事人得約定債務人於債務不履行時，應支付違約
        金」、「違約金，除當事人另有訂定外，視為因不履行
        而生損害之賠償總額。其約定如債務人不於適當時期或
        不依適當方法履行債務時，即須支付違約金者，債權人
        除得請求履行債務外，違約金視為因不於適當時期或不
        依適當方法履行債務所生損害之賠償總額」、「約定違
        約金過高者，法院得減至相當數額」，民法第250條第1
        、2項、第252條分別定有明文。次按，「約定之違約金
        過高者，法院得減至相當之數額，民法第252條定有明
        文。至於是否相當，即須依一般客觀事實，社會經濟狀
        況及當事人所受損害情形，以為斟酌之標準。且約定之
        違約金過高者，除出於債務人之自由意思，已任意給付
        ，可認為債務人自願依約履行，不容其請求返還外，法
        院仍得依前開規定，核減至相當之數額」，最高法院79
        年台上字第1915號判例可資參照。足見法院審酌違約金
        是否過高，須依一般客觀事實，社會經濟狀況及當事人
        所受損害情形，以為斟酌之標準。
      2.再按，「按違約金，除當事人另有訂定外，視為因不履
        行而生損害之賠償總額，民法第250條第2項前段定有明
        文；此項違約金，於有約定之違約情事時即已發生，雖
        不因契約之解除而隨同消滅，惟是否相當，仍須依一般
        客觀事實、社會經濟狀況及當事人所受損害情形，以為
        酌定標準。而同法第260條規定解除權之行使，不妨礙
        損害賠償之請求，並非積極的認有新賠償請求權發生，
        不過規定因其他已發生之賠償請求權，不因解除權之行
        使而受妨礙。故因契約消滅所生之損害，並不包括在內
        ，該條所規定之損害賠償請求權，係專指因債務不履行
        之損害賠償而言（本院55年台上字第2727號判例參照）
        ，其因契約解除後所生之損害，並不在得斟酌之列。故
        出賣人因買受人不履行債務而解除契約，如買賣標的物
        之市價於解約前已有跌落，低於原定買賣價金，出賣人
        之財產價值因而減少，該價差固可認係出賣人因買受人
        不履行債務所受之損害，以之作為酌定違約金之標準；
        惟契約解除後，買賣標的物之價值如再有貶損，則不得
        再以之為酌定違約金之標準」，最高法院95年台上字第
        1831號判決意旨可資參照。由該判決意旨可知，法院雖
        可一般客觀事實、社會經濟狀況及當事人所受損害情形
        ，審酌違約金是否過高，但因契約解除後始「新發生」
        之損害，並不在得斟酌之列。但該判決意旨未排除損害
        發生在契約解除前，但契約解除後持續發生者，應補充
        敘明。
      3.依照系爭買賣契約第9條第2項約定「... 二、買方若不
        依合約履行各項義務或支付價金時，每逾一日買方應加
        付按該期價款千分之一計算滯納金予賣方（自逾期日起
        至完成給付日止），於房地點交時一併繳清；經賣方書
        面通知限期催告仍不履行時，賣方得解除本買賣合約並
        沒收買方已繳價款做為違約之賠償，買方不得異議；若
        產權已過戶予買方或其指定之登記名義人時，買方及其
        指定之登記名義人應無條件配合辦理回復登記所有權予
        賣方，並負擔因此衍生之全部稅費」，本件被告97年8
        月21日以存證信函請求原告於收受催告後三日內依約履
        行（本院卷173、174頁），原告於當日收受該存證信函
        （本院卷179頁），然原告仍未履行，故原告於97年8月
        24日陷於給付遲延，被告於97年8月28日發函解除系爭
        買賣契約自屬合法，故依前開約定，被告自得沒收原告
        所繳付的140萬元價金。
      4.被告雖引用最高法院93年台上字第909號判決意旨「按
        約定之違約金額過高者，法院得減至相當之數額，為民
        法第252條所明定，此規定乃係賦與法院得依兩造所提
        出之事證資料，斟酌社會經濟狀況並平衡兩造利益而為
        妥適裁量、判斷之權限，非謂法院須依職權蒐集、調查
        有關當事人約定之違約金額是否有過高之事實，而因此
        排除債務人就違約金過高之利己事實，依辯論主義所應
        負之主張及舉證責任。況違約金之約定，為當事人契約
        自由、私法自治原則之體現，雙方於訂約時，既已盱衡
        自己履約之意願、經濟能力、對方違約時自己所受損害
        之程度等主、客觀因素，本諸自由意識及平等地位自主
        決定，除非債務人主張並舉證約定之違約金額過高而顯
        失公平，法院得基於法律之規定，審酌該約定金額是否
        確有過高情事及應予如何核減至相當數額，以實現社會
        正義外，當事人均應同受該違約金約定之拘束，法院亦
        應予以尊重，始符契約約定之本旨」，但該判決意旨尚
        非認為法院不得依職權酌減違約金，而係指法院得基於
        當事人提出之證據資料審酌之。惟查，依證人吳沛琪之
        前開證詞，原告第一期僅需繳交總價金10%之價金（53
        萬元）即可，但原告卻繳交140萬元，可見原告當時有
        真誠履行系爭契約之意，雖然，原告於買賣契約訂立後
        主張系爭房屋頂樓違建告知不實而解約為無理由，但可
        見原告當時給付第一期價金時，並未詳予審酌該等情況
        ，故原告主張違約金過高，本院認為衡酌本案交易狀況
        ，及兩造之身份、地位，應有理由，以下詳述之。
      5.被告主張其本案之損害如下（見本院卷96頁、172頁背
        面）：
        (1)支出仲介費用21萬2000元。
        (2)二次買賣之價差75萬元。
        (3)向外借款負擔利息25萬5001元。
        (4)精神損害賠償。
      6.本案違約金之性質，兩造既未約定，依民法第250條第
        2項之規定，係損害賠償總額之預定，該金額是否過高
        ，法院自得依職權審酌之，據前開最高法院裁判要旨所
        示，係審酌原告遲延給付情形，及被告解除契約前一般
        客觀事實、社會經濟狀況及被告所受損害情形（參見本
        院97年度訴字第3859號判決、臺灣高等法院98年度上字
        第170號判決意旨均採同一計算方式，並為最高法院98
        年台上字第1715號所維持）：
        (1)被告抗辯本案價金為530萬元，然原告違約後，伊10
          月份以450餘萬元出售，而發生跌價之損失等語。惟
          據前開最高法院裁判意旨所示，契約解除後，買賣標
          的物之價值如再有貶損，則不得再以之為酌定違約金
          之標準；更何況，被告二次賣屋之時間，係在97年9
          月中旬雷曼兄弟事件引起全球經濟不景氣之重大經濟
          事件之後，故房價下跌之因素係全球經濟不景氣所致
          ，亦尚難責難原告，被告以之為辯，尚非可取。
        (2)被告抗辯因原告違約，致其向他人借款而發生利息每
          月二分之損失乙節，被告未能證明其借款與原告違約
          間之其因果關係，且兩造對遲延給付亦無約定，被告
          以利息二分計算，亦非適當。故本院認被告97年8月
          21日以存證信函請求原告於收受催告後三日內依約履
          行（本院卷173、174頁），原告於當日收受該存證信
          函（本院卷179頁），然原告仍未履行，故原告於97
          年8月24日陷於給付遲延，被告於97年8 月28日發函
          解除系爭買賣契約，如契約順利履行，則被告得請求
          原告給付剩餘價金390萬（530萬-140萬），故從原告
          97年8月24日給付遲延至被告97年8月28日解除契約之
          日共5日，故被告自受有該390萬元之利息損失，又因
          雙方未約定遲延利息，故以法定利息5%計算該遲延利
          息，則被告僅受有2671元（計算式：390萬X5%X5/36
          5=2671，元以下四捨五入）之損害。
        (3)被告抗辯因本件買賣而支出仲介費21萬2000元，為兩
          造所不爭執，故得認係被告所受損失。至於被告日後
          再將系爭房地委託信義房屋仲介出售，信義房屋因本
          件買賣交易發生糾紛，故該次交易僅收取5萬元仲介
          費用乙節，係發生於解除契約後原告與信義房屋交涉
          所得之結果，自難認為原告該部分得因信義房屋之行
          為而可獲得減免。
        (4)本院審酌當事人為違約金之約定，多係注重違約金之
          嚇阻功能，如使用經濟分析的觀點，該違約金約定的
          法理依據，也與侵權責任法的功能密切相關。詳細來
          說，損害填補本身雖然就具有防止損害的功能，然而
          因為著重在損害的承擔與填補上，對於主張權利的成
          本往往不視為可填補的損害，例如：律師費、時間的
          成本等等，就會使得被害人在衡量所受損害、主張權
          利的成本和勝訴的機率等因素後，可能做出放棄求償
          的決定。所以，完全從損害填補的觀點所設計的賠償
          制度，在損害填補的功能往往也是不足的。為了提供
          被害人主張權利的誘因，即有必要確保被害人求償的
          金額不少於所受損害和主張權利成本的金額總和，當
          被害人都主張權利，加害人無法逍遙法外，將可嚇阻
          加害人或他人再犯同一行為，因此，使被害人請求的
          金額超過損害的總額即有必要，此亦為違約金酌減制
          度之目的所在。故最高法院往昔之前開意見，亦非端
          視被害人依損害賠償制度得主張多少損害而為斟酌違
          約金高低之唯一根據，尚包括客觀事實、社會經濟狀
          況等等即是。既然從預防損害的觀點來看，以損害的
          金額作為被害可以請求的計算標準是不夠的，即須再
          考量嚇阻類似的行為以預防損害，必需從行為人的角
          度設計制度，如行為人資力、所得等因素，採取對行
          為人最適合的嚇阻效果的責任。就如本案被告並無任
          何可歸責之事由，卻需準備應訴、到庭應訴等等，且
          損害可能他造之上訴賡續發生，導致其時間之浪費，
          如同是自由權遭侵害之一種型式，退步言，也至少是
          侵害其他人格法益情節重大者，故因此造成被告精神
          上痛苦不堪、財產自由權受有限制等情，認為被告主
          張民法第227條之1受有精神上之損害，尚屬可取。且
          此種勞力、時間、費用之支出、造成他方「時間之浪
          費」，亦應得請求賠償（關於「時間之浪費」，原先
          由假期被侵害所發展出來，請參酌王澤鑑，民法學說
          與判例研究(七)，143頁至160頁，引用英國法官Lord
          Denning M.R.之判決理由謂：「常有認為在違反契約
          之情形，對精神痛苦不堪不能給予賠償... 法院僅於
          原告受有身體不便時，始許其請求賠償... 此項限制
          已經落伍，不合時宜，在一適當案件，於契約亦得就
          精神痛苦請求損害賠償，如同於侵權行為得就精神震
          憾（Shock）請求損害賠償一樣... 」），故斟酌原
          告係職業軍人，現於花蓮空軍基地任職，年收入約60
          萬元；被告係高商畢業，曾任會計小姐，目前無業；
          被告所受損害程度；原告加害行為程度等各項情狀等
          情，認為該部分被告主張50萬元精神損害尚稱適當。
      7.綜上，本院依照前開最高法院裁判意旨，斟酌客觀事實
        、社會經濟狀況、被告所受損害、兩造之資力、身份、
        地位及以上所陳之各項情狀等情，認原告得請求酌減違
        約金在68萬5329元（140萬-〈2671+21萬2000+50萬〉
        =140萬-71萬4671=68萬5329）及該部分起訴狀繕本送達
        翌日（97年11月14日寄存送達，故以11月25日起算，本
        院卷34頁）起算之遲延利息為有理由，超過該部分及遲
        延利息之請求為無理由，應予駁回。
六、兩造其餘之攻擊或防禦方法及提出之證據，經本院斟酌後，
    認為均不足以影響本判決之結果，自無逐一詳予論駁之必要
    ，併此敘明
七、假執行宣告：
    兩造兩造均陳明願供擔保，請准宣告假執行及免假執行。原
    告勝訴部分，經核均無不合，分別審酌相當之金額准許之。
    原告敗訴部分，其假執行之聲請亦失所附麗，應併駁回之。
八、結論：原告之訴為一部有理由，一部無理由，依民事訴訟法
    第79條、第390條第2項、第392條第2項判決如主文。
中    華    民    國    98    年    11    月    4    日
                  民事第四庭    法  官  趙子榮
以上正本係照原本作成
如對本判決上訴，須於判決送達後20日內向本院提出上訴狀
中    華    民    國    98    年    11    月    4    日
                                書記官  謝榕芝


司法院資訊處製作；財團法人民間司法改革基金會備份。
